最高法院民事判決　　　　　　九十四年度台上字第二○六八號
　　上　訴　人　丙 ○ ○
　　　　　　　　　　　　　路9.
　　　　　　　　乙 ○ ○
　　　　　　　　甲○○○
　　　　　　　　丁 ○ ○
　　共　　　同
　　訴訟代理人　馮 明 雄律師
　　被 上訴 人　彰化商業銀行股份有限公司
　　法定代理人　張 伯 欣
上列當事人間請求清償借款事件，上訴人對於中華民國九十二年
四月三十日台灣高等法院高雄分院第二審判決（九十年度上字第
二二八號），提起上訴，本院判決如下：
    主  文
上訴駁回。
第三審訴訟費用由上訴人連帶負擔。
    理  由
本件被上訴人主張：上訴人丙○○於民國八十一年九月十九日邀
其餘上訴人為連帶保證人，向屏東縣林邊鄉農會（下稱林邊鄉農
會，被上訴人於原審訴訟程序進行中受讓該農會信用部，而承受
訴訟）借款新台幣（下同）五百五十萬元，約定清償期為八十三
年九月十九日，利息按年利率百分之十一．五計算，應按月付息
，如未依約履行，除按約定利率計算遲延利息外，其逾期清償在
六個月以內者，按上開利率百分之十，超過六個月以上者，按上
開利率百分之二十計付違約金。詎丙○○自八十二年六月十一日
起即未依約給付利息，亦迄未清償欠款等情，爰依消費借貸及連
帶保證之法律關係，求為命上訴人連帶給付五百五十萬元，及自
八十六年五月三十一日起至清償日止，按年利率百分之十一．五
計算之利息，暨按上開利率百分之二十計算違約金之判決（林邊
鄉農會超過上開部分之請求，經第一審判決駁回，未據其聲明不
服，被上訴人並於原審減縮聲明如上）。
上訴人則以：上訴人丙○○未向林邊鄉農會借款，其餘上訴人亦
未同意擔任連帶保證人。且自八十三年九月十六日起，伊等陸續
清償，林邊鄉農會卻逕將之割裂為多筆預收款，無息存放於各該
帳戶內，於每次作帳時才將上開款項抵充費用、利息及違約金，
違背民法第三百二十一條、第三百二十二條之規定。另訴外人鄭
信三帳戶內之款項，於八十一年九月十九日遭林邊鄉農會移花接
木轉帳一百十四萬一千元至訴外人蔡譜陸帳戶，該農會並曾溢收
款項一萬九千六百八十二元，均得抵充系爭借款等語，資為抗辯
。
原審審理結果，以：被上訴人主張上訴人丙○○於八十一年九月
十九日向林邊鄉農會借款五百五十萬元，其餘上訴人為其連帶保
證人，利息、違約金及清償期約定如上，惟丙○○自八十二年六
月十一日起未依約付息，亦迄未清償借款等情，業據提出借據、
帳卡、約定書等件為證，上訴人於原審九十年十二月十日準備程
序中亦承認借款，對於上開約定書及借據上其印文之真正亦不爭
執，參以上訴人事後亦清償部分利息、違約金等情，堪信被上訴
人上開主張為真實。又民法第三條第一、二項規定：依法律之規
定，有使用文字之必要者，得不由本人自寫，但必須親自簽名。
如有用印章代簽名者，其蓋章與簽名生同等之效力。是系爭借據
上訴人縱未親自簽名，惟既蓋有上訴人不爭執其真正之印文，自
不影響其效力。次查，上訴人簽立之約定書第二十二條約定「立
約人存於貴會（指林邊鄉農會）之各項存款，及對於貴會之一切
債權，貴會均得作為全部債務之擔保品。貴會認為必要時不問債
權債務之期限如何，均得認作已經到期，毋須另行通知可任意抵
充或處分之」等語，可見就上訴人清償之款項，已約定由林邊鄉
農會任意抵充，林邊鄉農會自有權主張扺充何筆已到期之欠款及
其抵充順序，不受民法第三百二十二條規定之限制，亦無需上訴
人同意或指定。上訴人主張林邊鄉農會未依民法第三百二十一條
及第三百二十二條規定為扺充，於法不合云云，自無足取。而上
訴人雖於八十三年九月十六日清償一百七十萬元、八十四年四月
二十五日清償四百七十九萬五千八百元、八十四年九月一日清償
四十八萬六千三百八十五元、八十四年十二月二十九日清償一百
二十七萬五千一百五十七元、八十五年七月十一日清償二十五萬
八千一百三十三元、八十六年三月十二日清償三十萬元、八十六
年五月三十日清償二十八萬零一百零七元，惟業經林邊鄉農會扺
充如下：1.一百七十萬及四百七十九萬五千八百元，合計六百四
十九萬五千八百元部分：上訴人丁○○另向林邊鄉農會借款六百
萬元（下稱丁○○借款），自八十二年二月二十九日起至八十四
年四月二十五日止之利息一百四十九萬七千九百五十五元，自八
十二年九月一日起至八十四年四月二十五日止之違約金十八萬一
千三百五十八元，訴訟費用三萬二千零九十二元。訴外人鄭信三
向林邊鄉農會借款四百萬元（由丁○○、丙○○及上訴人乙○○
為連帶保證人，下稱鄭信三借款），自八十二年六月十一日起至
八十四年四月二十四日止之利息八十三萬零一百二十元，自八十
二年九月十一日起至八十四年四月二十五日止之違約金十二萬零
七百八十七元，訴訟費用二萬一千七百七十九元。系爭借款自八
十二年六月十一日起至八十四年四月二十五日止之利息一百十四
萬一千四百一十五元，自八十二年九月十一日起至八十四年四月
二十五日止之違約金十六萬六千零八十三元，訴訟費用二萬九千
二百六十四元。訴外人劉一郎向林邊鄉農會借款五百萬元（由上
訴人甲○○○、丙○○及丁○○擔任連帶保證人，下稱劉一郎借
款），自八十二年六月十一日起至八十四年四月二十五日止之利
息一百零三萬七千六百五十元，自八十二年九月十一日起至八十
四年四月二十五日止之違約金十五萬零九百八十五元，訴訟費用
二萬五千九百六十四元。乙○○向林邊鄉農會借款四百萬元（下
稱乙○○借款），自八十二年六月十一日起至八十四年四月二十
五日止之利息八十三萬零一百二十元，自八十二年九月十日起至
八十四年四月二十五日止之違約金十二萬零七百八十七元，訴訟
費用二萬零九百七十九元。丁○○、丙○○、乙○○分別向林邊
鄉農會借款四十萬元，各自八十二年九月十一日起至八十四年四
月二十五日止之利息八萬二千八百三十五元，自八十二年十月十
一日起至八十四年四月二十五日止之違約金各一萬三千一百四十
二元，訴訟費用各一百七十七元。以上有傳票及收據在卷可證，
上開利息、違約金及訴訟費用合計六百四十九萬五千八百元。2.
四十八萬六千三百八十五元部分：丁○○借款自八十四年四月二
十六日起至八十四年七月二十五日止之利息十六萬五千元，自八
十四年四月二十六日起至八十四年九月一日止之違約金二萬三千
二百四十二元；其另借款四十萬元部分自八十四年四月二十六日
起至八十四年八月二十五日止之利息一萬七千元，自八十四年四
月二十六日起至八十四年九月一日止之違約金一千七百九十六元
。系爭借款自八十四年四月二十六日起至八十四年五月二十五日
止之利息五萬零四百十七元，自八十四年四月二十六日起至八十
四年九月一日止之違約金二萬一千六百三十一元。丙○○另借款
四十萬元部分，自八十四年四月二十六日起至八十四年八月二十
五日止之利息一萬七千元，自八十四年四月二十六日起至八十四
年九月一日止之違約金一千七百九十六元。乙○○借款自八十四
年四月二十六日起至八十四年五月二十五日止之利息三萬六千六
百六十七元，自八十四年四月二十六日起至八十四年九月一日止
之違約金一萬五千五百五十一元；其另借款四十萬元部分自八十
四年四月二十六日起至八十四年八月二十五日止之利息一萬七千
元，自八十四年四月二十六日起至八十四年九月一日止之違約金
一千七百九十六元。鄭信三借款自八十四年四月二十六日起至八
十四年五月二十五日止之利息三萬六千六百六十七元，自八十四
年四月二十六日起至八十四年九月一日止之違約金一萬五千五百
五十一元。劉一郎借款自八十四年四月二十六日起至八十四年五
月二十五日止之利息四萬五千八百三十三元，自八十四年四月二
十六日起至八十四年九月一日止之違約金一萬九千四百三十八元
。以上抵充情形有各該傳票在卷可證，其金額合計四十八萬六千
三百八十五元。3.一百二十七萬五千一百五十七元部分：乙○○
借款自八十四年五月二十六日起至同年十二月二十九日止之利息
二十六萬一千三百九十八元，自八十四年九月二日起至同年十二
月二十九日止之違約金一萬四千三百十二元。鄭信三借款自八十
四年五月二十六日起至同年十二月二十九日止之利息二十六萬一
千三百九十八元，自八十四年九月二日起至同年十二月二十九日
止之違約金一萬四千三百十二元。劉一郎借款自八十四年五月二
十六日起至同年十二月二十九日止之利息三十二萬七千零四十三
元，自八十四年九月二日起至同年十二月二十九日止之違約金一
萬七千五百九十四元。系爭借款自八十四年五月二十六日起至同
年十二月二十九日止之利息三十五萬九千七百四十七元，自八十
四年九月二日起至同年十二月二十九日止之違約金一萬九千三百
五十三元。以上抵充情形有各該傳票在卷可證，其金額合計一百
二十七萬五千一百五十七元。4.二十五萬八千一百三十三元部分
：鄭信三借款自八十四年十二月三十日起至八十五年七月十日止
之利息二十三萬三千四百四十四元，自八十四年十二月三十日起
至八十五年七月十日止之違約金二萬四千六百八十九元，合計二
十五萬八千一百三十三元，有傳票可證。5.三十萬元及二十八萬
零一百零七元，共計五十八萬零一百零七元部分：劉一郎借款自
八十四年十二月三十日起至八十五年一月二十九日止之利息四萬
五千八百三十三元，自八十四年十二月三十日起至八十六年五月
三十日止之違約金十二萬八千六百二十九元。乙○○借款自八十
四年十二月三十日起至八十五年一月二十九日止之利息三萬六千
六百六十七元，自八十四年十二月三十日起至八十六年五月三十
日止之違約金十萬二千九百零四元。系爭借款自八十四年十二月
三十日起至八十五年一月二十九日止之利息五萬零四百十七元，
自八十四年十二月三十日起至八十六年五月三十日止之違約金十
四萬一千四百九十二元。又丙○○、丁○○、乙○○各借款四十
萬元，其本金連同算至八十五年七月十日止之利息暨違約金，共
計一百三十五萬三千元，彼等於八十五年七月十日清償一百二十
七萬八千八百三十五元，尚不足七萬四千一百六十五元，不足部
分以此筆款項扣抵。以上抵充情形亦有傳票可證，其金額合計五
十八萬零一百零七元。綜上所述，上訴人給付之前開款項，已分
別抵充上訴人為借款人或擔任連帶保證人所應清償之利息、違約
金及訴訟費用等，系爭借款之本金五百五十萬元及自八十六年五
月三十一日起之利息、違約金確未清償。末查，上訴人於準備程
序終結後始抗辯林邊鄉農會曾溢收一萬九千六百八十二元，可資
抵充系爭款項云云，乃可歸責於上訴人而逾時提出，且延滯訴訟
，依民事訴訟法第四百六十三條準用第二百七十六條第一、二項
規定，該部分主張不予審酌。另上訴人主張訴外人鄭信三之存款
，於八十一年九月十九日遭林邊鄉農會人移花接木轉出一百十四
萬一千元乙節，已為被上訴人所否認，且此係鄭信三個人尚有存
款若干之問題，與上訴人無涉。從而，被上訴人依消費借貸及連
帶保證之法律關係，請求上訴人連帶給付五百五十萬元，及自八
十六年五月三十一日起至清償日止，按週年利率百分之十一‧五
計算之利息，暨按上開利率百分之二十計算之違約金，洵屬正當
，應予准許，為其心證之所由得，因而維持第一審所為上訴人敗
訴部分之判決，駁回其上訴，經核於法並無違誤。又原審係依據
被上訴人提出之借據、上訴人於原審準備程序承認借貸系爭款項
暨事後清償部分利息、違約金等情，認定丙○○借用系爭款項，
並由其餘上訴人為連帶保證人，自難謂理由不備。其次，依契約
自由原則，清償人與債權人得以契約約定抵充之方法。上訴人與
林邊鄉農會約定上訴人所為清償，由林邊鄉農會指定應抵充之債
務及其順序，此為原審確定之事實，則原審認本件無民法第三百
二十一條、第三百二十二條規定之適用，自不違背法令。又上訴
人於八十三年九月十六日清償一百七十萬元、八十四年四月二十
五日清償四百七十九萬五千八百元，林邊鄉農會用以抵充八十四
年四月二十五日前丁○○等人所欠利息、違約金；其中八十三年
九月十六日清償部分，林邊鄉農會雖至八十四年四月二十五日始
為抵充，惟依卷附傳票記載，上述丁○○、鄭信三、劉一郎、乙
○○借款及系爭借款之利息、違約金，截至八十三年九月十六日
止，其金額合計已逾一百七十萬元（見原審卷(二)四六、四八、六
○、六三、六五、六七、八○頁），即令於當日抵充，亦無餘款
可抵付本金，林邊鄉農會未於該清償日為抵充，對上訴人並無不
利益。上訴人主張林邊鄉農會將其清償款無息存放於帳戶，任由
所借款項繼續生息及違約金，有違誠信云云，尚非可取。再次，
依修正前民事訴訟法第四百六十條第一項規定，被上訴人於第二
審言詞辯論終結前，均得為附帶上訴。是林邊鄉農會對於第一審
判決其敗訴部分，雖未提起上訴，亦不得認該部分業經判決確定
。上訴人指原審對於第一審判決駁回林邊鄉農會請求之利息、違
約金部分，認得由其清償款抵充，係違背確定判決之既判力云云
，自無足採。上訴論旨，執以指摘原判決不當，聲明廢棄，非有
理由。
據上論結，本件上訴為無理由。依民事訴訟法第四百八十一條、
第四百四十九條第一項、第八十五條第二項，判決如主文。
中　　華　　民　　國　九十四　年　 十一 　月　 十一　 日
                      最高法院民事第五庭
                          審判長法官  吳　啟　賓
                                法官  高　孟　焄
                                法官  謝　正　勝
                                法官  劉　福　來
                                法官  吳　麗　女
      本件正本證明與原本無異
                                      書  記  官
中　　華　　民　　國　九十四　年 　十一 　月　二十三  日
                                                      Ｖ
